臺灣彰化地方法院民事判決　　　　　　　99年度家訴字第55號
原　　　告　洪順良
訴訟代理人　林俊雄律師
被　　　告　洪量
兼上一人
訴訟代理人　洪順財
被　　　告　洪順一
訴訟代理人　陳葳菕律師
複代理人　　趙惠如律師
被　　　告　洪晨晏
兼上一人
訴訟代理人　洪　雪
被　　　告　洪金釵
兼上一人
訴訟代理人　洪瀅惇
被　　　告　洪金秀
兼上一人
訴訟代理人　洪金錢
上列當事人間請求分割遺產事件，本院於一百年十一月十一日言
詞辯論終結，判決如下：
    主  文
兩造公同共有被繼承人洪清心所遺如附表一所示之土地、建築物
准予分割，其分割方法如附表一所示。
被告洪量、洪順財、洪金秀、洪金錢各應依附表二所示之金額分
別補償原告洪順良及被告洪瀅惇、洪金釵、洪順一、洪晨晏、洪
雪。
訴訟費用由原告及被告洪量、洪順一、洪順財、洪晨晏、洪雪、
洪金釵、洪瀅惇、洪金秀、洪金錢各負擔十分之一。
    事實及理由
壹、程序方面：
一、被告洪晨晏、洪雪、洪金釵、洪瀅惇、洪金秀、洪金錢經合
    法通知，未於最後言詞辯論期日到場，核無民事訴訟法第38
    6條各款所列情形之一，爰依原告之聲請，由其一造辯論而
    為判決。
二、、本件被告即繼承人洪量（係被繼承人洪清心之配偶）因年
    事已高，除於99年12月13日親自到庭外，之後因不克親自出
    庭，因此依法委任被告洪順財辦理本件相關訴訟事務等情，
    並出具其蓋指印之委任狀一份在卷可稽，而原告洪順良及洪
    晨晏、洪雪、洪金釵、洪瀅惇、洪金秀、洪金錢等人因質疑
    被告洪量年事已高、且不識字，其委任狀之真實性存疑，經
    本院依職權函請彰化縣警察局芳苑分局前往詢問被告洪量出
    具委任狀之意願是否屬實，並經其表示為真，有警詢筆錄附
    卷可稽，並為兩造等當庭所不爭執，堪認此委任為真正，核
    先敘明。
貳、實體方面：
一、原告之聲明、陳述略以：
（一）被繼承人洪清心於民國（下同）95年4月25日死亡，有妻
      洪量及長男洪順一、次男洪順良、參男洪順財、長女洪雪
      、次女洪晨晏、三女洪金錢、肆女洪金釵、伍女洪瀅惇、
      陸女洪金秀等為其繼承人，有繼承系統表可稽。是各繼承
      人即兩造之應繼承人皆各為十分之一。而被繼承人遺有彰
      化縣二林鎮○○段2之8地號面積41447平方公尺，應有部
      分11846/88618、地目田之土地；同段43地號、面積135 3
      平方公尺、應有部分1/2、地目建之土地；同段56之1地號
      ，面積3152平方公尺、權利範圍全部、地目田之土地；同
      段57地號、面積9457平方公尺、應有部分1/2、地目田之
      土地；同段70之73地號、面積3471平方公尺、權利範圍全
      部、地目旱之土地；同段70-86地號、面積419平方公尺、
      權利範圍全部、地目旱之土地；同段70之105地號、面積
      4756平方公尺、地目旱、權利範圍全部之土地；同段702
      之106地號、面積2249平方公尺、權利範圍全部、地目田
      之土地；同段70之107地號、面積1176平方公尺、地目：
      旱、權利範圍全部之土地；未保存登記之坐落前開43地號
      土地上之門牌號碼彰化縣二林鎮○○里○○鄰○○路7號磚
      造平房，應有部分1/2之建物等遺產，有財政部台灣省中
      區國稅局財產歸屬資料清單可憑。
（二）按上開遺產，除建物因未為所有權登記外，其餘之土地，
      繼承人等皆已辦妥繼承登記，亦有土地登記簿謄本可據。
      惟繼承人間對於遺產之如何分割，卻遲遲無法達成共識，
      為免遺產一直為公同共有狀態而限制各繼承人之利用，原
      告不得已乃依民法第1164條之規定提出本件分割之請求。
      經查，被繼承人之遺產，建物僅有乙間，不宜由全體繼承
      人皆予以分配，再者，本件遺產之各土地面積不一，無法
      由各繼承人單獨取得單筆土地之所有權，是於參酌部分繼
      承人之意見後，做成如附件分割方案。原告主張之分割方
      案，除被告洪順一、洪順財及洪量外，其餘被告皆同意之
      ，且與洪順一所提分割方案相比，繼承人間因所分得遺產
      之價差較少，繼承人應為互為補償之金額不大，是無論以
      繼承人之意願或分割方法之妥當性，顯皆較洪順一所主張
      者為逾，懇請鈞院卓採之。
（三）被告洪順一於九十九年十一月一日民事答辯狀，謂本件被
      繼承人遺產尚有「順良農產行」者，應計入本件分割範圍
      。按財政部省核中區國稅局遺產免稅證明書中，固列有被
      繼承人遺產有「順良農產行」乙項。惟查，順良農產行實
      際上並未有營業行為，順良農產行亦非被繼承人洪清心所
      經營，此從其商號名稱為原告名字「順良」而非被繼承人
      姓名，已見一斑，且被告洪量及洪雪等亦皆同稱被繼承人
      洪清心從未經營農產行，益證被告洪順一所言不實。該行
      之設立由來於原告為經營農產品之銷售業務，須貨車載運
      農產品，原告已以自身名義購買一輛，因不慎撞毀，欲另
      購買，經汽車公司告知，原告自耕農身分只能購買一輛貨
      車，要再購買可以商號名義，為此，乃以洪清心名義設立
      順良農產行，此從順良農產行該准設立日期為87年1月6日
      ，而購買車輛日期為87年1月13日，足以證之。其後並未
      以該行名義為任何營業，該行迄今仍存在，並未註銷，故
      順良農產行除該貨車外實無任何資產，即財政部核定該行
      之價格亦僅新台幣50,000元而已。被告洪順財又以原告現
      仍為農產買賣，指稱係順良農產行之業務等等。按原告與
      其子固仍經營農產買賣事業，但其係良彥農產行之業務，
      和順良農產行完全無關，且良彥農產實業有限公司係新設
      立者，並非順良農產行之更名，洪順財恣意指摘，毫無憑
      據。亦有良彥農產實業有限公司營利事業登記證足稽。
（四）被告洪順一前開答辯狀復以原告於被繼承人生前受被繼承
      人贈與彰化縣二林鎮2-13、2-17、2-19及58等地號之四筆
      土地，主張被繼承人係為使原告於婚後能協助被繼承人農
      務而贈與之。按民法第1173條規定特種贈與之歸扣，以「
      繼承人中在繼承開始前因結婚、分居或營業，已從被繼承
      人受有財產之贈與者」為規範範圍，依最高法院27年上字
      第3271號判例意旨，「被繼承人在繼承開始前，因繼承人
      之結婚、分居或營業，而為財產之贈與，常無使受贈人特
      受利益之意思，不過因遇此等事由，就其日後經應繼承之
      財產預行撥給而已，故除被繼承人於贈與時反對之意思表
      示外，應將該贈與價格加入繼承開始時，被繼承人所有之
      財產中，為應繼財產，若因其他事由，贈與財產於繼承人
      ，則應認其有使受贈人特受利益之意思，不能與因結婚、
      分居或營業而為贈與者相提並論，民法第一千一百七十三
      條列舉贈與之事由，為限定其適用之範圍，並非例示之規
      定，於因其他事由所為之贈與，自屬不能適用」，可資參
      照。
（五）茲被告洪順一辯稱上開二林段2-13等四筆地號土地係「62
      年間原告向被繼承人洪清心表明要結婚，婚後會協助被繼
      承人洪清心之農務。為此，被繼承人洪清人乃開始物色農
      地欲贈與原告，作為原告結婚成家後可以安心耕作之標的
      」「洪清心確係因為原告結婚成家，在家務農之故，方贈
      與原告」，是依被告之陳述，被繼承人係為使原告於婚後
      仍能幫忙家中農務，而贈與該四筆土地亦即被繼承人係為
      獎勵原告能繼續幫忙家中耕作，乃贈與該四筆土地，並非
      單純因原告結婚之故而贈與。易言之，被繼承人感念原告
      於婚後，仍願犧牲自己之利益而幫贊一家農務，基此感念
      ，而為贈與，顯有予原告特別利益之意思，依前開說明，
      自不在民法第1173條第1項適用之列。是被告洪順一上開
      辯詞，並非事實。其稱「原告出生於38年3月25日，於60
      年時年方22歲退伍後即協助被繼承人洪清心務農，職業是
      自耕農，當無資力可先結婚，再購買上揭土地，蓋上揭土
      地均為被繼承人洪清心所出資購買，故原告對於出賣人為
      何、價金多少等等，均不知悉」等語，無一屬實。洪順一
      顯以為63、64年迄今久遠，原告已不復記憶當初買賣內容
      ，乃敢冒然指稱「原告對於出賣人為何、價金多少等等，
      均不知悉。」其末料，原告雖因時日久隔，無復清晰記憶
      ，然對於四筆土地中因58地號為旱地，價格較低，故每分
      地價金約為2萬4千元，其出售人為吳日新，住彰化縣二林
      鎮○○里○○路22號，其餘三筆土地，地目皆為田，價格
      則約為較高之每分地3萬8千元，其出售人為楊彩雲，住彰
      化縣趙甲里和平巷3號等情，仍大略記得。良以，原告國
      小畢業後，十四歲即不再升學而一心協助被繼承人耕作家
      中田地，其後，因被繼承人於59年間被牛所傷，臥病在床
      無法耕作，被告60年退伍後，被繼承人將所有農事皆交由
      原告，並由原告收取孳息，惟原告須負擔全部家計（其時
      洪順一學後成從事教職；洪順財就學，其後且出國留學）
      ，如此至62年初，原告結婚。嗣因原告田作時，知所耕作
      之二林鎮57地號土地相鄰之58地號土地所有權人吳日新有
      意出售其農地，原告自忖既務農營生，眼下雖可耕作父親
      田地，但終要與兄弟姐妹分產，究不如自己有田產之有保
      障，為此，遂與吳日新商購其農地，於63年八、九月間先
      購買吳日新所有之58地號土地，於隔年再向楊彩雲買得
      2-13、2-17及2-19等三筆土地。原告購買該等土地，係以
      其積蓄給付價金，然尚有不足，餘款則以其耕作田地所收
      取孳息出售後之所得分期支付。
（六）上情，被告洪雪、洪金錢、洪金釵、洪瑩惇等皆為與原告
      陳述內容一致之表示。足證被告洪順一聲稱上揭2-13地號
      土地為被繼承人贈與原告，與事實不符。試想，倘被繼承
      人恐原告婚後無法再幫忙家中農作，則為安原告之心，理
      應於原告婚前或婚後不久即為贈與，如此方足使原告安心
      ，何遲於原告婚後近二年，才如此作為，且從本件之事實
      可知，被繼承人田產頗豐，若要贈與原告，就現有家產中
      擇一贈與，省時省事，何須另覓他地，多所勞資。
（七）按依民法第1173條第3項之規定，歸扣之特種贈與，其價
      額應依贈與時之價值計算之。就本件言，此價格可依贈與
      時之土地公告現值計算之。況2-13地號等四筆土地，購自
      他人，有買賣價格可憑。焉能反於法律之明文規定，而以
      事隔30餘年後之本件起訴時之土地公告現值計算。是縱鈞
      院採信洪順一之言，認定2-13等四筆地號土地有民法第11
      73條第1項之適用，亦不應以洪順一所主張者為贈與價格
      之計算。
（八）綜據上述，被告洪順一及洪順財所辯既皆不可採，則依原
      告主張之分割方法，說明如次：該座落彰化縣二林鎮○○
      路7號未登記房屋現由洪量獨居使用，該屋應該已經沒有
      在繳納房屋稅，且屋齡已超過五十年，不具價值，請求將
      之分配給洪量（因是由洪量在使用），不計入遺產總額計
      價之列，對此兩造均無異議。而上開房屋座落之同鎮○○
      段43號土地若因為避免房地所有權歸屬相異而全分配予洪
      量，則因該土地依公告現值所計算得價值和其餘土地皆甚
      有價差，如此分配則共有人分配土地之價差隨而擴大，應
      互為補償之金額極巨，自非妥當。且其本為共有土地（洪
      清心有其應有部分1/2），無法由洪量取得其全部所有權
      ，而洪順財因與兄弟姊妹不合，乏人願與其共有土地。而
      本件訴訟程序中，洪量係委託洪順財為訴訟代理人，足見
      洪量對洪順財之親愛信任，故由洪量與洪順財就該土地之
      應有部分共有為適宜，即將地號70-73、70-86土地，渠二
      人各有應有部分1/2，而43地號土地渠二人各有1/4之應有
      部分，房屋亦渠二人共有之。而洪順一則與洪晨晏、洪雪
      共有70-105、70-106及70-107等三筆土地，每人應有部分
      各1/3，遺產分割方法如附件一所示。又原告認為本件應
      無庸互相補償，惟若被告中有人主張應該補償者，則應補
      償金額依據附件二補償金額表所示。
（九）否認被告於99年12月13日庭期所述；否認系爭土地是由洪
      清心出資購買；購買系爭四筆土地時，被告洪順財僅十三
      歲，且在外地讀書，何以知道土地非原告所購買？且爭執
      該處亦無實益，縱使要歸扣亦應以當時的價格計算，況且
      其他姊妹都足證明這些土地均是原告購買；該土地買賣時
      僅伊及母親洪量在家，全部家中的契約書及權狀都是由洪
      量保管，因為是住在一起，其他人是到外地唸書，被告洪
      順一於民國五十六年即到外地居住，洪順財當時唸國中，
      根本不知道事情本末；購買土地時，被告洪順財國小都還
      沒有畢業，所以不會知道。
（十）被告洪順一不問家事，伊則與太太及洪瀅惇、洪金錢都在
      家中耕作。被告洪順財所稱之保安林是政府的，且沒有權
      狀，根本不是被繼承人遺產，其叔叔未竊佔該土地。本件
      依附表一分割後，原告本以為無庸互為補償，但若有認應
      為補償者，則請求依附件二所示之金額補償。爰聲明：一
      、兩造所公同共有被繼承人洪清心之遺產准予分割，分割
      方法如附件一所示。
      二、兩造依附件二所示之金額互為補償。三、訴訟費用由
      兩造依應有部分共同負擔。
二、被告被告洪量之聲明、陳述略以：
    順良農產行已經沒有在經營，不知道被繼承人是否經營過該
    農產行，被繼承人生前是務農，沒經營過事業；不知道系爭
    2之13、2之17、2之19及58地號土地購買之事宜。
三、被告洪順財之部分：
（一）民國66-67年間，原告因洪清心出資新台幣50萬元給洪順
      一購買座落在二林鎮興農巷31號之房屋，時常與洪清心發
      生爭吵，而於民國70年間又發生激烈爭吵，原告辱罵洪清
      心「三字經」後離家，並標走洪清心參加以「洪福來」為
      會首之民間互助會，而留下大筆死會之債務，事後洪清心
      曾表示原告不得繼承其遺產，故不將2之13、2之17、2之
      19及58地號之土地所有權狀交給原告，且上揭買賣契約書
      原本在我媽媽那邊，因此依民法第1145條之規定原告已喪
      失對洪清心遺產之繼承權。且權狀並沒有在原告那裡，代
      表原告不能分（遺產）；父親於九十二年時將權狀拿給伊
      保管，58地號權狀是原告拿回去設定抵押權借款，但已經
      清償了。六十年時因父親被牛撞到，原告確實就在家中協
      助耕種，但他很會計較，父親買房子給洪順一他也吵，原
      告就說他都在耕種。
（二）原告之律師、原告洪順良、被告洪雪、洪金錢及洪瀅惇在
      民國（下同）99年11月1日、12月13日及100年1月14日出
      庭所為之陳述不實：
    1.原告於繼承開始前，已從被繼承人洪清心受有2之13、2之
      17、2之19、及58地號之贈與，按民法第1173條規定，應
      予歸扣總計新台幣8,889,045元，因原告既無上開土地之
      買賣契約書，亦不知其價格，可見上開土地均係洪清心所
      購買。
    2.順良（已於民國100年1月改名為「良彥公司」）農產行，
      於87年成立，係因原告經營農產買賣不善，欠缺資金乃請
      求洪清心出資而委託洪順良經營。洪清心曾提供58地號之
      土地給原告設定最高限額抵押權新台幣420萬元及命令洪
      順一匯款新台幣150萬元給原告。可見「順良農產行」確
      為洪清心之遺產之一部份，不因改名為「良彥公司」而變
      為非洪清心之遺產, 故亦應列入分配。且洪雪等人如果同
      意原告的方案，一起當原告即可，今日伊等同意原告的方
      案表示他們心裡有鬼。
（三）原告於99年8月5日與被告洪雪、洪金錢、洪晨晏、洪金釵
      、洪瀅惇、洪金秀（上述六人自認對洪清心之遺產，已無
      繼承權，故均已將印鑑證明交付原告）、陳樹杉、陳錫進
      、吳宗儒、洪順入、洪順當、洪清淵、吳玉隨、許樹梅、
      陳海瑞、北平里里長陳光輝和數名黑道份子在北平里辦公
      室，共謀強暴脅迫被告洪順一及洪順財對洪清心之遺產作
      出讓步，以便原告能獲得洪清心大部分之遺產。原告及洪
      順當共同毆打洪順財，原告並抓住洪順財之衣領，拖行20
      公尺，還說要將洪順財打死。可見原告已觸犯刑法之「妨
      害行動自由罪」，依民法第1145條之規定，原告已喪失對
      洪清心之遺產繼承權。
（四）洪量因不識字，並不知洪清心處分其資產之情況，又因洪
      清心遺產之糾紛而未行使剩餘財產分配請求權，請鈞院酌
      給較多之遺產，又原告洪順良於民國70年離家出走後, 即
      很少回家，對父母漠不關心，可見洪量不可能同意其所提
      出洪清心遺產之分配方案。
（五）洪清心於六名女兒結婚時依習俗均曾贈與大筆現金及黃金
      ，而於生前表示該六人不得再繼承其遺產，此為原告及被
      告所共知之事實。例如洪雪於56年結婚，曾受贈新台幣（
      下同）5萬元以上，洪晨晏於59年結婚，曾受贈10萬元以
      上，洪金錢於68年結婚曾受贈15萬元（其親自告之）以上
      ，洪金釵於71年結婚曾受贈20萬元以上，洪瀅惇於74年結
      婚，曾受贈60萬元以上，洪金秀於81年結婚，曾受贈100
      萬元以上。另外，洪雪於婚後曾向洪清心借錢購買農地，
      洪晨晏於88-89年間因其夫黃清吉沉迷於六合彩之簽賭向
      洪清心借貸90萬元以上，洪金錢曾於婚後向洪清心借款，
      供其夫經營地下工廠。洪金釵於婚後亦不斷向洪清心借貸
      均未歸還。至洪順財於78-83年通過托福考試, 出國唸書
      之費用雖由洪清心支付，依民法第1173條規定並不須歸扣
      。
（六）順良（良彥）農產行之冷凍工廠位於芳苑鄉路○村○○路
      路○段148巷99號，其資產大約價值新台幣六千萬元以上
      ，應鑑價以利洪清心遺產之分配。按58地號土地所設定最
      高限額抵押權，原告已於96年塗銷，可見該農產行在100
      年1月以前並無負債。
（七）洪清心於生前曾有意將其遺產分配為原告及被告所共同認
      定之事實，惟因病而未能實現，洪順財遵照洪清心生前之
      意思，認為下列分配方法，較為公平合理，若依此公平分
      割洪清心之遺產，洪順財即有能力並願意將洪量接到台北
      扶養：
    1.洪量：57地號土地、房屋及43地號之建地。
    2.洪順一：70之73、70之86地號之土地、及二林鎮興農巷31
      號之房屋（因其曾由洪清心出資購屋居住，亦須依民法第
      1173條規定加以歸扣，故獲得之遺產較少）。
    3.洪順財：56之1地號、2之8地號、70之105地號、70之106
      地號、70之107地號之土地。
    4.洪順良、洪雪、洪晨晏、洪金錢、洪金釵、洪金秀及洪瀅
      惇：良彥公司（順良農產行），洪順良：2之13、2之17、
      2之19及58地號土地（須歸扣新台幣8,889,045元）。
（八）對其他當事人所為陳述當庭抗辯如下：
    1.順良農產行在芳苑鄉，目前仍在經營。被告洪瀅惇所言不
      實，系爭土地買賣當時是一次付清，原告七十七年間即與
      被繼承人吵架，根本沒有資格拿遺產，當時原告罵父親三
      字經，父親生前說原告已喪失繼承資格，且原告霸佔土地
      四百坪，由其妻及子居住使用，而遺產範圍有部分未列入
      ，保安林有一筆土地於民國六十年被叔叔竊佔，請法官分
      配遺產時斟酌。系爭土地如係原告自己購買的話，買賣契
      約何以會在母親那邊。伊於50到60年間住在家中，78至83
      年間在美國，土地買買當時有在家中；並不知道土地買賣
      付款過程，但事後有聽大哥說，大哥說原告拿他的印鑑證
      明去登記，讓他可以安心耕種。
    2.該未登記房屋之房屋稅都是洪順一在繳納。父母之經濟收
      入均為務農，有幫忙支出伊在美費用；家中務農均由原告
      為之，我爸爸的遺產範圍有一部分未列入，即有一筆保安
      林土地於民國六十年被我叔叔竊佔。而母親洪量不識字，
      她並不管財產等語。
四、被告洪順一之部分：
（一）原告主張顯屬不實：被繼承人洪清心之遺產範圍，除原告
      於起訴狀所載，應包括「順良農產行」之資產：
    1.按「當事人主張有利於己之事實，就其事實有舉證之責任
      ，民事訴訟法第二百七十七條定有明文。又事實有常態與
      變態之分，其主張常態事實者無庸負舉證責任，反之，主
      張變態事實者，則須就其所主張之事實負舉證責任。」最
      高法院86年台上字第891號判決要旨可供參考。又舉證責
      任本應視各該具體事件之訴訟類型特性暨待證事實之性質
      ，斟酌當事人間能力、財力之不平等、證據偏在一方、蒐
      證之困難、因果關係證明之困難及法律本身之不備等因素
      ，透過實體法之解釋及政策論為重要因素等法律規定之意
      旨，較量所涉實體利益及程序利益之大小輕重，按待證事
      項與證據之距離、舉證之難易、蓋然性之順序（依人類之
      生活經驗及統計上之高低），並依誠信原則，定其舉證責
      任或是否減輕其證明度進而為事實之認定並予判決，以符
      上揭但書規定之旨趣，實現裁判公正之目的，以定其舉證
      責任。本件縱原告抗辯被繼承人洪清心之遺產範圍，不包
      括被證一財政部臺灣省中區國稅局遺產稅免稅證明書所示
      之「順良農產行」（統一編號：00000000），自應由原告
      就其主張之真實負擔舉證責任，否則被繼承人洪清心何以
      用其名義擔任負責人。尤其原告亦自承上開農產行向由其
      經營，自然易於舉證，關於其所主張何以登記為被繼承人
      洪清心名下，其主張出資情形、於95年4月25日之商業帳
      簿記載為何、資產負債情況為何等，自應原告舉證說明，
      而非逕稱概與被繼承人洪清心無涉一語，以豁免其舉證責
      任。故按被證一所示，被繼承人洪清心之遺產範圍應包括
      「順良農產行」之資產。
    2.原告抗辯並非足採：爰否認原告所稱為購買貨車而設立順
      良農產行云云，且良彥農產實業有限公司亦與被繼承人洪
      清心擔任負責人之順良農產行無涉，當屬無疑。尤其原告
      前因經營順良農產行於88、89年間向被告洪順一周轉現金
      一百萬、五十萬，而被告洪順一因應原告要求於溪湖鎮農
      會匯入原告為經營順良農產行所設之帳戶，順良農產行是
      以被繼承人的資金去經營的，我們主張該帳戶是原告經營
      順良農產行所開設之帳戶，該帳戶有資金在出入，該帳戶
      是經營順良農產行的帳戶，顯見原告辯稱順良農產行未為
      任何營業、除貨車外無任何資產云云當屬不實。
（二）又原告於繼承開始前，已從被繼承人洪清心受有財產之贈
      與，按民法第1173條規定，應予歸扣：
    1.按繼承人中有在繼承開始前因結婚、分居或營業，已從被
      繼承人受有財產之贈與者，應將該贈與價額加入繼承開始
      時被繼承人所有之財產中，為應繼遺產，民法第1173條第
      1項前段定有明文。查62年間原告向被繼承人洪清心表明
      要結婚、婚後會協助被繼承人洪清心之農務，為此，被繼
      承人洪清心乃開始物色農地欲贈與原告，當應符合前開法
      條之要件。原告出生於38年3月25日，於60年時年方22歲
      退伍後即協助被繼承人洪清心務農，職業是自耕農，當無
      資力可先結婚、再購買上揭土地，是被繼承人洪清心出資
      購買土地（即二林段2-13地號、2-17地號、2-19地號、58
      地號）後直接登記於原告名下，蓋上揭土地均為被繼承人
      洪清心所出資購買，故原告對於出賣人為何、價金多少等
      等，均不知悉。
    2.第查，原告所述購買前開土地之情，概非屬實：查二林段
      58地號土地，並非原告稱「吳日新有意出售其農地…，遂
      與吳日新商購其農地」云云，而係由被繼承人洪清心與吳
      日新之父吳世傳商議本件土地買賣事宜，故吳日新對交易
      之細節、始末一概不知，因由其父吳世傳處理。又被告曾
      詢問吳日新是否願出庭作證，惟其表明拒絕。另二林段2-
      13、2-17、2-19地號土地，亦非原告向楊彩雲購得，而係
      由被繼承人洪清心逕與楊彩雲之配偶（洪清心曾告知被告
      楊彩雲配偶之姓名似為「洪通」，惟時日已久，被告又無
      法尋得楊彩雲，故不確定）商議土地買賣事宜。為此，當
      知原告所稱其購買土地之情，概非屬實。彼時因被告為長
      子，故被繼承人洪清心向與被告討論，故被告較原告知之
      甚詳。
（三）「按歸扣時前所受贈與價額，應依贈與時之價值計算，民
      法第一千一百七十三條第三項定有明文。原告前所受贈之
      系爭土地所有權應有部分各二五○○分之一六八，依上規
      定，固然有贈與時之公告現值可作為贈與價額計算參考。
      但土地所有權具有永續性，就此觀點言之，原告於八十五
      年間受贈與後至八十九年間繼承發生時，受贈土地價值變
      動實屬甚微，若以行政機關每年基於課稅方便而調整之公
      告現值計算其原告受贈土地價額，並分公允。」臺灣澎湖
      地方法院89年家訴字第9號判決可供參考，復參考民事訴
      訟法第77條之1規定「核定訴訟標的之價額，以起訴時之
      交易價額為準。」故當有必要究明本件於遺產分割時，原
      告自被繼承人洪清心受贈標的之實際價值。前揭被繼承人
      洪清心贈與原告之土地，既有永續性，則現以公告現值計
      算原告受贈價值，當屬公允。是按上揭表格所載，原告所
      受贈與價值已遠遠超過應繼分，當應補足其餘被告少分配
      之應繼分價額。承上，被告主張兩造分割方案應包括上揭
      順良農產行，及二林段2-13地號、2-17地號、2-19地號、
      58地號之土地。
（四）退萬步言，若以上不獲鈞院所採，懇請鈞院採行被告主張
      之第二方案，顯較原告所主張之分割方案妥適：
      1.查座落彰化縣二林鎮○○段43地號土地上有未經保存登
      記，門牌號碼彰化縣二林鎮○○路7號之磚造平房建物，
      現由被告洪量使用，故應分配予被告洪量，原告未主張分
      配給洪量，當與現有使用情況不符。2.又前開土地被繼承
      人洪清心係持分二分之一，另二分之一由洪清心之兄弟洪
      清淵所持分，被告主張之分配方式較能使共有關係和諧，
      並可使將來該土地較易變賣、處分。尤被告為長子，向與
      洪清淵相處和睦，故將來縱洪清淵欲處分前開土地及其上
      建物，被告念於家產起見，亦會配合洪清淵之主張。倘前
      開土地非分配予被告及洪量，當對於前開土地之開發利用
      有所阻礙。被告洪順一所提第二方案雖有所找補，然其利
      多於弊，當較原告所提方案為妥適。其分割方法與附表一
      所示大致相同，但分歸之繼承人不同，即彰化縣二林鎮○
      ○段56-1地號、57地號之土地分歸洪順良、洪瀅惇、洪金
      錢；同段2-8地號之土地分歸洪順財、洪金釵；同段70-10
      5地號、70-106地號、70之107地號之土地分歸洪晨晏、洪
      雪、洪金秀；同段70-73地號、70-86地號、43地號之土地
      分歸洪量、洪順一。並主張應互為補償差價。
（五）爰聲明：一、兩造繼承被繼承人洪清心所遺之遺產分割方
      法如被告洪順一所提之方案分割。二、訴訟費用由原告負
      擔。
五、被告洪晨晏、洪雪、洪金釵、洪瀅惇、洪金秀、洪金錢未於
    最後言詞辯論期日到場，惟其等於前言詞辯論期日到場之聲
    明、陳述略以：
１、同意原告所提分割遺產方案；同意原告所主張之遺產範圍。
    系爭2-13地號、2-17地號、2-19地號、58地號之土地是由洪
    順良自己出資購買的。
２、未曾聽過被繼承人主張原告喪失繼承資格；被告洪順財只有
    國中前住在家中，之後居住過美國。家中是由原告等人務農
    工作為經濟來源，而原告國小畢業之後未繼續就學，就在家
    中協助耕種。該58、2-13、2-17、2-19地號土地確為原告積
    蓄所購買。伊等結婚時根本沒有嫁妝等語。
３、被告洪雪另陳述：順良農產行是哥哥洪順良的事業，被繼承
    人未曾經營過事業。伊沒有唸書，於七歲時就開始在家協助
    耕種，直到二十四歲才結婚嫁人。
４、被告洪金錢另稱：伊就讀國中，之後也是留在家中協助耕種
    。
５、被告洪瀅惇另陳述：都是哥哥洪順良賺錢，因為購買系爭土
    地時是哥哥洪順良出面去談的，他們與對方很熟，都是其與
    對方商談的，當時沒有錢，賣方讓伊等欠錢，再慢慢償還。
    大哥洪順一從來沒有拿薪資回家，也從未住家中，未曾務農
    ，父親所賺的錢都由大哥在負責管理，從民國六十九年到現
    在，從來沒有拿出來過，也沒有與兄弟姊妹討論過。只有原
    告在家務農耕作，他在家中作牛作馬，家計都在他在付出。
    伊於國中畢業後，父親就說女生不能再唸，於是留在家中耕
    種，直到二十八歲才結婚出嫁。原告當時是為了買貨車才設
    立順良農產行的，因土地及建物是父親洪清心所有，所以登
    記在其名下。父親那時已經很老，並沒有過問，順良農產行
    也都是原告在負責；系爭58、2-13、2-17、2-19地號土地都
    是原告所購買的，權狀則是原告寄放在母親洪量那裡，後來
    於民國六十餘年間遭竊，母親因此將權狀交給被告洪順一保
    管，當時伊還在家中，所以知情。
六、本院得心證之理由：
（一）本件不爭執事項：
  １、原告主張兩造之被繼承人洪清心於95年4月25日死亡，兩
      造均為被繼承人之繼承人一節為兩造所不爭執，並有原告
      所提出被繼承人之除戶戶籍謄本及兩造之戶籍謄本，繼承
      系統表為証，自堪信為真。
  ２、另被繼承人洪清心之遺產範圍內容及其明細包括如附件一
      所示之彰化縣二林鎮○○段57地號、56-1地號、2-8地號
      、70-105地號、70-106地號、70-107地號、70-73地號、
      70-86地號、43地號之土地，及座落在43地號土地上門牌
      號碼彰化縣二林鎮○○路7號未辦理保存登記之房屋一筆
      （持分二分之一），有原告提出之被繼承人洪清心遺產明
      細、財政部台灣省中區國稅局財產歸屬資料清單、財政部
      台灣省中區國稅局遺產稅免稅證明書、土地謄本暨所有權
      狀等件在卷可稽，而該座落彰化縣二林鎮○○路7號之未
      登記房屋，屋齡已逾50年因已老舊且現由係供被告洪量使
      用，兩造均同意不計價，逕分歸由現仍居住使用該屋之被
      告洪量所有等情，均為兩造等當庭所不爭執，且經本院依
      職權函請彰化縣政府二林地政事務所鑑測該屋無誤，有本
      院勘驗筆錄及上開地政事務所函文暨丈量圖附卷可稽，是
      原告就此部分遺產範圍之主張應為真正。
  ３、按上開遺產，除建物因未為所有權登記外，其餘之土地，
      繼承人等皆已辦妥繼承登記，亦有土地登記簿謄本可據。
      惟繼承人間對於遺產範圍是否僅如上述所列，及如何分割
      ，迄今仍無法達成共識一節，復為兩造所不爭執，此部分
      亦屬真正。
（二）本件爭執事項：
  １、被告洪順財抗辯原告已喪失繼承權，此為原告所否認。被
      告洪順財陳稱：民國66-67年間，原告因洪清心出資新台
      幣50萬元給洪順一購買座落在二林鎮興農巷31號之房屋，
      時常與洪清心發生爭吵，而於民國70年間又發生激烈爭吵
      ，原告辱罵洪清心「三字經」後離家，並標走洪清心參加
      以「洪福來」為會首之民間互助會，而留下大筆死會之債
      務，事後洪清心曾表示原告不得繼承其遺產，故不將2 之
      13、2 之17、2之19及58地號之土地所有權狀交給原告；
      因此依民法第1145條之規定原告已喪失對洪清心遺產之繼
      承權；且權狀並沒有在原告那裡，代表原告不能分（遺產
      ）；父親於九十二年時將權狀拿給伊保管，五十八地號權
      狀是原告拿回去設定抵押權借款，但已經清償了；原告已
      喪失繼承權等語。以上均為原告所否認。是本件爭點一即
      為是否原告已喪失繼承權？經查：
    (1)被告洪順財主張原告已喪失繼承權一節，除被告洪順財如
      此主張外，其餘繼承人均未做如此主張；被告洪瀅惇於本
      院100年1月14日言詞辯論時當庭陳述：「我大哥（即被告
      洪順一）從來沒有拿薪資回來過，也從未住家中，他結婚
      以後就住在外地，我父親所賺的錢都由大哥在負責管理，
      從民國六十九年到現在，從來沒有拿出來過，也沒有與兄
      弟姊妹討論過，我大哥出身教育界，從來沒有務農，只有
      原告在務農耕作，他在家中作牛作馬，家計都在他在付出
      。」等語，足証原告並無任何重大喪失繼承權之事由。況
      被告告洪順財主張原告已喪失繼承權一節，均未提出任何
      証據以實其說，自難採信。
    (2)至被告洪順財主張被繼承人將土地所有權狀交給原告，並
      一再以土地所有權狀及買賣資料在伊手上即表示原告已喪
      失繼承權云云，其推論過程殊屬無據。
    (3)綜上，本件原告未喪失繼承權甚明。
  ２、被告洪順一、洪順財另抗辯遺產範圍應包括順良農產行；
      被告洪順財並主張順良農產行即係良彥農產行，該農行資
      產約價值六千萬元以上。被告洪順一則主張順良農產行並
      非良彥農產行，順良農行係被繼承人出資由原告經營。原
      告則答辯稱：按財政部省核中區國稅局遺產免稅證明書中
      ，固列有被繼承人遺產有「順良農產行」乙項；惟查，順
      良農產行實際上並未有營業行為，順良農產行亦非被繼承
      人洪清心所經營，此從其商號名稱為原告名字「順良」而
      非被繼承人姓名，已見一斑，且被告洪量及洪雪等亦皆同
      稱被繼承人洪清心從未經營農產行，益證被告洪順一、洪
      順財所言不實。該行之設立由來於原告為經營農產品之銷
      售業務，須貨車載運農產品，原告已以自身名義購買一輛
      ，因不慎撞毀，欲另購買，經汽車公司告知，原告自耕農
      身分只能購買一輛貨車，要再購買可以商號名義，為此，
      乃以洪清心名義設立順良農產行，此從順良農產行核准設
      立日期為87年1月6日，而購買車輛日期為87年1月13日，
      足以證之。其後並未以該行名義為任何營業，該行迄今仍
      存在，並未註銷，故順良農產行除該貨車外實無任何資產
      ，即財政部核定該行之價格亦僅新台幣50,000元而已。被
      告洪順財又以原告現仍為農產買賣，指稱係順良農產行之
      業務等等。按原告與其子固仍經營農產買賣事業，但其係
      良彥農產行之業務，和順良農產行完全無關，且良彥農產
      實業有限公司係新設立者，並非順良農產行之更名，洪順
      財恣意指摘，毫無憑據；亦有良彥農產實業有限公司營利
      事業登記證足稽。是本件爭點二即為遺產範圍是否包括順
      良農產行？經查：
    (1)被繼承人洪清心務農為生，從未經營農產行及事業一節，
      業據被告洪量（即被繼承人洪清心之配偶）及被告洪雪於
      本院99年12月13日言詞辯論時陳述甚明，此有言詞辯論筆
      錄在卷可稽。
    (2)另依順良農產行該准設立日期為87年1月6日，此亦有財政
      部稅務入口網查詢資料一紙附卷可稽，被繼承人洪清心係
      民國12年生之人，於是時已係75歲之老人，而依被告洪順
      財於本院100年1月14日言詞辯論時，亦當庭陳述：父母二
      人經濟收入都是耕作；原告在做農產行等語。是被繼承人
      洪清心一生均係務農為生，應堪認定，而其如何於75歲高
      齡時，獨資經營以原告之名字做為商號之事業，此非無疑
      問？
    (3)再者，被告洪順一主張遺產範圍應包括順良農產行，係以
      被繼承人洪清心係委託原告經營順良農產行，且原告前因
      經營順良農產行於88、89年間向被告洪順一周轉金錢，被
      告洪順一並分別匯入100萬、50萬元，並提出溪湖鎮農會
      匯款委託書影本二紙為証。經查，依卷附被告洪順一所提
      出之匯款委託書影本匯款人係被告洪順一，收款人係原告
      ，則依此亦僅能認定被告洪順一於88、89年間曾分別匯款
      100萬、50萬元與原告，但收款人並非順良農產行，且匯
      款之內部關係為何？被告洪順一亦未能舉証以實其說；況
      被告洪順一匯款日期距順良農產行設立日期87年1月6日，
      均已逾1年多，甚至2年多，是僅憑此二張匯款委託書影本
      ，實難認定順良農產行係被繼承人洪清心出資委託原告經
      營。
    (4)且本案除被告洪順一、洪順財外，其餘被告均未主張順良
      農產行係本件遺產，並表示同意原告所主張之遺產範圍，
      而被告洪順一、洪順財，均未能舉出任何有關順良農產行
      實際交易之單據、客戶名單、營業內容或交易往來明細，
      是顯見原告所辯稱順良農產行未為任何營業行為，當時係
      為辦理貨車登記才以被繼承人洪清心名義設立順良農產行
      一節，非屬無據。
    (5)綜上，本件遺產範圍不包括順良農產行甚明。
  ３、被告洪順一、洪順財抗辯：原告於繼承開始前，已從被繼
      承人洪清心受有彰化縣二林鎮○○段2-13地號、2-17地號
      、2-19地號及58地號土地之贈與，應予歸扣。被告洪順財
      並陳稱：該土地應予歸扣額總計8,889,045元。此均為原
      告所否認，辯稱：系爭2-13地號、2-17地號、2-19地號及
      58地號土地均系原告所自力購買。是本件爭點三即為系爭
      2-13地號、2- 17地號、2-19地號及58地號土地是否應予
      歸扣？經查：
    (1)被告洪順財陳稱：買賣契約書原本在我媽媽那邊，因原告
      無上開土地之買賣契約書，且亦不知其價格，可見上開土
      地均係洪清心所購買云云，其推斷論理，殊屬無據。而被
      告洪量（即被繼承人洪清心之配偶）於本院99年12月13日
      言詞辯論時，亦當庭陳稱：「我不知道這四筆土地購買之
      事宜。」等語；足証被告洪量亦不知其配偶洪清心曾贈與
      系爭土地與原告之事。
    (2)又被告洪順一雖陳稱：查62年間原告向被繼承人洪清心表
      明要結婚、婚後會協助被繼承人洪清心之農務，為此，被
      繼承人洪清心乃開始物色農地欲贈與原告；原告出生於38
      年3月25日，於60年時年方22歲退伍後即協助被繼承人洪
      清心務農，職業是自耕農，當無資力可先結婚、再購買上
      揭土地，是被繼承人洪清心出資購買土地（即二林段2-13
      地號、2-17地號、2-19地號、58地號）後直接登記於原告
      名下，蓋上揭土地均為被繼承人洪清心所出資購買，故原
      告對於出賣人為何、價金多少等等，均不知悉；原告所述
      購買前開土地之情，概非屬實，而係由被繼承人洪清心與
      土地出賣人逕洽土地買賣事宜，惟時日已久，被告洪順一
      無法尋得証人到庭做証，但因被告洪順一為長子，故被繼
      承人洪清心向與被告洪順一討論，故被告洪順一較原告知
      之甚詳云云。惟依被告洪順一所述，其亦自承無証人、証
      據可証明其所主張之事實，是本院實難僅依被告洪順一、
      洪順財之主張即認定前揭土地係被繼承人洪清心贈與原告
      。
    (3)況本院99年12月13日言詞辯論時，被告洪瀅惇當庭陳稱：
      「都是我哥哥賺錢，因為購買該四筆土地時是我哥哥洪
      順良出面去談的，他們與對方很熟，都是我哥哥去與對方
      商談的，當時沒有錢，賣方讓我們欠錢，再慢慢償還。」
      等語；另被告洪雪亦陳稱：「是由弟弟洪順良自己出資購
      買的。」等語；另被告洪金錢亦陳稱：「這四筆土地是我
      哥哥（即原告）自己賺錢出資購買的。」等語；是足証原
      告陳稱其上揭土地係其所購買，並非無稽。況原告所陳稱
      其購買上揭土地之價金、交易流程及出賣人為何等（見上
      述一、（五）、（六）所述），其過程亦甚合情、合理，
      是堪認系爭土地應係原告所購買無訛。
    (4)再者，兩造均不否認，原告國小畢業後，14歲即不再升學
      而留在家中協助被繼承人洪清心耕作家中田地，被告洪順
      一、洪順財則因求學之故，從未在家中協助耕作，被告洪
      順一自政大畢業學成後，雖回二林從事教職，但未久即結
      婚未居住於家中，而被告洪順財（民國50年生）身為家中
      么子自國中開始，即離家在外求學，於購買系爭土地時，
      因就讀國中之故，已離家在外未住家中，且當時年僅13歲
      ，其後又於78年至83年間赴美留學，歸國迄今均未曾返回
      二林老家居住等情，是此部分均堪認為真。是依上所述，
      被告洪順財於購買系爭土地時年僅13歲、且離家在外，其
      又如何能知悉系爭土地係由被繼承人洪清心所購買而贈與
      原告，及其贈與之原由、流程？且依原告係38年次，自國
      小畢業後即在家中協助被繼承人耕作，則迄購買系爭土地
      之時（即於63年、64年間），其已耕作多年，應已有足夠
      之資力與能力可購買系爭土地無訛。
    (5)綜上，彰化縣二林鎮○○段2-13地號、2-17地號、2-19地
      號及58地號土地，並非原告於繼承開始前，受被繼承人洪
      清心贈與，自無庸予以歸扣。
  ４、又被告洪順財主張被告洪順一受被繼承人洪清心贈與房子
      一棟，而被告洪雪因結婚時曾受贈5萬元，被告洪晨晏因
      結婚曾受贈10萬元，被告洪金錢因結婚曾受贈15萬元，被
      告洪金釵因結婚曾受贈20萬元，被告洪瀅惇因結婚曾受贈
      60萬元，被告洪金秀因結婚曾受贈100萬元，均應各予歸
      扣云云；則為原告及被告洪雪、洪晨晏、洪金錢、洪金釵
      、洪瀅惇、洪金秀等嚴詞否認，而被告洪順財此部分之主
      張，均未舉出任何証據以實其說，是均無從認定，自無庸
      予以歸扣。
  ５、至被告洪順財抗辯：原告霸佔土地四百坪，由其妻、子居
      住使用，而遺產範圍尚有一筆保安林土地未列入，該土地
      於民國六十年被其叔叔竊佔，請法官分配遺產時斟酌之云
      云。原告則以：被告洪順財所稱之保安林是政府的，且沒
      有權狀，根本不是被繼承人遺產，其叔叔未竊佔該土地等
      語置辯。經查，被告洪順財此部分之抗辯，亦未提出任何
      証據明之，自無可採信。
  ６、另被告洪順財抗辯：原告於99年8月5日與被告洪雪、洪金
      錢、洪晨晏、洪金釵、洪瀅惇、洪金秀（上述六人自認對
      洪清心之遺產，已無繼承權，故均已將印鑑證明交付原告
      ）、陳樹杉、陳錫進、吳宗儒、洪順入、洪順當、洪清淵
      、吳玉隨、許樹梅、陳海瑞、北平里里長陳光輝和數名黑
      道份子在北平里辦公室，共謀強暴脅迫被告洪順一及洪順
      財對洪清心之遺產作出讓步，以便原告能獲得洪清心大部
      分之遺產。原告及洪順當共同毆打洪順財，原告並抓住洪
      順財之衣領，拖行20公尺，還說要將洪順財打死。可見原
      告已觸犯刑法之「妨害行動自由罪」，依民法第1145條之
      規定，原告已喪失對洪清心之遺產繼承權云云。經查，被
      告洪順財此部分抗辯，亦未舉證以實其說，本院自難認定
      為真，況且即令被告洪順財此部分抗辯之事實為真，亦係
      刑事傷害或妨害自由罪嫌問題，而其事實與民法第1145條
      繼承權喪失之規定顯不相符，被告洪順財此部分之抗辯，
      亦無理由。
（三）按繼承人有數人時，在分割遺產前，各繼承人對於遺產全
      部為公同共有；繼承人得隨時請求分割遺產，民法第1151
      條、第1164條本文分別定有明文。又遺產之公同共有係以
      遺產之分割為其終局目的，而以公同共有關係為暫時的存
      在。次按在公同共有遺產分割自由之原則下，民法第1164
      條規定，繼承人得隨時請求分割遺產，該條所稱之「得隨
      時請求分割」，依同法第829條及第830條第1項規定觀之
      ，自應解為包含請求終止公同共有關係在內，俾繼承人之
      公同共有關係歸於消滅而成為分別共有，始不致與同法第
      829條所定之旨趣相左，庶不失繼承人得隨時請求分割遺
      產之立法本旨（最高法院93年度台上字第2609號判決意旨
      參照）。再者，公同共有物分割之方法，除法律另有規定
      外，應依關於共有物分割之規定，依共有人協定之方法行
      之，分割之方法，不能協定決定者，法院得因任何共有人
      之聲請，命以原物分配於各共有人或變賣共有物，以價金
      分配於各共有人，民法第830條第2項、第824第1項、第2
      項分別定有明文。如前所述，本件兩造於被繼承人洪清心
      於95年4月25日死亡後，兩造雖已辦妥繼承登記，但迄今
      無法達成協議分割，從而，本院認為原告據以提起本件分
      割之訴，請求終止兩造間之公同共有關係，為有理由，應
      予准許。又本件被告洪順財所提之分割方案，係以包括順
      良農產行及其所主張應辦理歸扣之財產為基礎，而如前六
      、（一）及（二）１、２、３、４所述，本件遺產僅原告
      所主張之範圍，則被告洪順財所提之分割方案自不可採。
      而原告所提出之分割方案，為被告洪晨晏、洪雪、洪金釵
      、洪瀅惇、洪金秀、洪金錢所同意。又被告洪順一提出之
      分割方案有二，第一方案係包括順良農產行及其所主張應
      列入歸扣之財產（即前述爭執事項：１所述之系爭2之13
      、2之17、2之19及58地號之土地），惟如前所述，本件遺
      產僅原告所主張之範圍，則被告洪順一所提之第一分割方
      案自不可採。而被告洪順一所提之第二分割方案與原告所
      提出之方案，除各分配之繼承人有所不同外，其餘分割方
      法則與原告所提出之方案相同；而被告洪順財於本案訴訟
      中除未與被告洪順一、洪量爭吵外，多次於言詞辯論期日
      與原告及被告洪晨晏、洪雪、洪金釵、洪瀅惇、洪金秀、
      洪金錢等人發生言詞爭吵，為利日後維持共有人間之和協
      ，且利於土地之開發、使用，並兼顧多數繼承人分割意願
      之尊重，本院認原告主張之分割方案應可採取，爰判決如
      主文第一項所示。
（五）另按法院裁判分割共有物，除應斟酌各共有人之利害關係
      及共有物之性質外，尚應斟酌共有物之價格、經濟效用以
      及全體共有人之利益等公平決之。倘共有人中有不能按其
      應有部分受分配，或所受分配之不動產，其價格不相當時
      ，法院非不得命以金錢為補償（最高法院57年度臺上字第
      211號判例意旨參照）。而依修正後之民法第824條第2項
      第1款、第3項，亦就不能按其應有部分受分配之共有人，
      得以金錢補償定有明文。本件兩造各繼承人分得之遺產間
      有價差，爰判決被告洪量、洪順財、洪金秀、洪金錢各應
      依附表二所示之金額補償原告洪順良及被告洪瀅惇、洪金
      釵、洪順一、洪晨晏、洪雪。
七、末按分割遺產之訴，係必要共同訴訟，原、被告之間本可互
    換地位，且兩造均蒙其利，是本院認本件之訴訟費用應由兩
    造依其應繼分或潛在應繼分之比例即各負擔訴訟費用，較為
    公允，併此敘明。
八、據上論結，本件原告之訴，為有理由，依民事訴訟法第80條
    之1、第85條第1項，判決如主文。
中    華    民    國    100    年    11    月  25    日
                  家事法庭  法  官  王美惠
以上正本係照原本作成。
如對本判決上訴，須於判決送達後20日之不變期間內，向本院提
出上訴狀。如委任律師提起上訴者，應一併繳納上訴審裁判費。
中    華    民    國    100    年    11    月  25    日
                            書記官  林憲男
附表一：
土地部分：
┌─┬──┬─┬──────┬──────┬──────┬─────┬────┬────┐
│地│地  │地│    面積    │  公告現值  │  權利範圍  │          │        │        │
│  │    │  │            │            │（持分面積）│權利價值  │取得土地│分配方式│
│段│號  │目│（平方公尺）│（平方公尺）│  平方公尺  │          │者之姓名│        │
├─┼──┼─┼──────┼──────┼──────┼─────┼────┼────┤
│  │56-1│田│3152        │850         │  全部      │2,679,200 │洪順良  │三人均分│
│  │    │  │            │            │            │元        │洪瀅惇  │應有部分│
│二│    │  │            │            │            │          │洪金釵  │各1/2   │
│  ├──┼─┼──────┼──────┼──────┼─────┼────┼────┤
│林│57  │田│9457        │850         │  1/2       │4,019,225 │洪順良  │三人均分│
│  │    │  │            │            │（7880.50） │元        │洪瀅惇  │應有部分│
│段│    │  │            │            │            │          │洪金釵  │各1/6   │
│  ├──┼─┼──────┼──────┼──────┼─────┼────┼────┤
│  │2-8 │田│41447       │850         │11846/88618 │4,709,187 │洪金錢  │二人均分│
│  │    │  │            │            │（5540.42） │元        │洪金秀  │應有部分│
│  │    │  │            │            │            │          │        │各11846/│
│  │    │  │            │            │            │          │        │177236  │
│  ├──┼─┼──────┼──────┼──────┼─────┼────┼────┤
│  │70- │田│4756        │850         │  全部      │6,953,850 │洪順一  │三人均分│
│  │105 │  │            │            │（8181）    │元        │洪晨晏  │應有部分│
│  ├──┼─┼──────┤            │            │          │洪雪    │各1/3   │
│  │70- │田│2249        │            │            │          │        │        │
│  │106 │  │            │            │            │          │        │        │
│  ├──┼─┼──────┤            │            │          │        │        │
│  │70- │田│1176        │            │            │          │        │        │
│  │107 │  │            │            │            │          │        │        │
│  ├──┼─┼──────┼──────┼──────┼─────┼────┼────┤
│  │70- │旱│3471        │850         │  全部      │3,306,500 │洪量    │二人均分│
│  │73  │  │            │            │（3890）    │元        │洪順財  │應有部分│
│  ├──┼─┼──────┤            │            │          │        │各1/2   │
│  │70- │旱│419         │            │            │          │        │        │
│  │86  │  │            │            │            │          │        │        │
│  ├──┼─┼──────┼──────┼──────┼─────┼────┼────┤
│  │43  │建│1353        │2400        │  1/2       │1,623,600 │洪量    │二人均分│
│  │    │  │            │            │（676.50）  │元        │洪順財  │應有部分│
│  │    │  │            │            │            │          │        │各1/4   │
└─┴──┴─┴──────┴──────┴──────┴─────┴────┴────┘
建築物部分：
┌───────────────────────┬───┬────┐
│門牌號碼                                      │取得人│分配方式│
├───────────────────────┼───┼────┤
│彰化縣二林鎮○○里○○鄰○○路7號               │洪量  │全部取得│
│（未辦理保存登記建物；依國稅局資料：持分1/2） │      │        │
└───────────────────────┴───┴────┘
附表二：（單位：新臺幣 元）
┌┬─────┬───┬───┬───┬───┬───┬───┐
│└─┐應受補│洪順良│洪瀅惇│洪金釵│洪順一│洪晨晏│洪雪  │
│應補│償費人│      │      │      │      │      │      │
│償人└──┐│      │      │      │      │      │      │
├─────┴┼───┼───┼───┼───┼───┼───┤
│洪金錢      │7,596 │7,596 │7,596 │883   │883   │883   │
├──────┼───┼───┼───┼───┼───┼───┤
│洪金秀      │7,596 │7,596 │7,596 │883   │883   │883   │
├──────┼───┼───┼───┼───┼───┼───┤
│洪順財      │40,578│40,578│40,578│4,720 │4,720 │4,720 │
├──────┼───┼───┼───┼───┼───┼───┤
│洪量        │40,578│40,578│40,578│4,720 │4,720 │4,720 │
└──────┴───┴───┴───┴───┴───┴───┘